臺灣高等法院臺南分院刑事判決　　　100年度交上易字第604號
上　訴　人　臺灣臺南地方法院檢察署檢察官
上　訴　人
即　被　告　陳玉偵
選任辯護人　李季錦　律師（扶助律師）
上列上訴人因被告過失重傷害案件，不服臺灣臺南地方法院99年
度交易字第179號中華民國100年8月31日第一審判決（起訴案號
：臺灣臺南地方法院檢察署99年度偵字第4639號），提起上訴，
本院判決如下：
    主  文
上訴駁回。
    事  實
一、陳玉偵於民國99年1月7日上午9時30分許，駕駛車號4962-WR
    號自小客車，沿臺南市○區○○路快車道由西往東方向行駛
    ，途經該路與中華東路T字型之不規則交岔路口時，本應注
    意行經行車管制號誌不規則岔路口，超越時應注意右前方車
    輛動態及安全間隔，始得超越，而依當時天候晴天、日間有
    自然光線、柏油路面乾燥無缺陷、無障礙物、視距亦屬良好
    之情況下，並無不能注意之情事，竟疏於注意及此，於超車
    時，貿然向右偏行超越同向行駛右前方，由劉進枝所騎乘之
    車號930-BZM號重型機車，適劉進枝無照騎乘之車號930-BZM
    號重型機車行經上開不規則交岔路口時，亦疏未注意左後方
    來車狀況，即向左偏行，致陳玉偵所駕駛之該自小客車右後
    車身與劉進枝之機車左把手發生擦撞，劉進枝機車因而向右
    滑行因而人、車倒地，劉進枝仍受有顏面部及右手多處擦傷
    ，及損傷後之蜘蛛網膜下出血、下身麻痺等傷害，該腦傷之
    後遺症，經診斷為慢性器質性腦徵候群，已達難治之程度。
    陳玉偵於肇事後，在未有偵查犯罪職務之機關或公務員發覺
    其為犯罪人前，即向前來處理本件交通事故之員警供承其肇
    事犯罪，自首並接受裁判。
二、案經劉進枝訴由臺南市政府警察局第一分局報請臺灣臺南地
    方法院檢察署檢察官偵查起訴。
    理  由
壹、證據能力方面
一、按被告以外之人（包括證人、鑑定人、告訴人、被害人及共
    同被告等）於審判外之陳述雖不符刑事訴訟法第159條之1至
    之4等4條之規定，而經當事人於審判程序同意作為證據，法
    院審酌該言詞陳述或書面陳述作成時之情況，認為適當者，
    亦得為證據，同法第159條之5第1項定有明文。立法意旨在
    於傳聞證據未經當事人之反對詰問予以核實，原則上先予排
    除。惟若當事人已放棄反對詰問權，於審判程序中表明同意
    該等傳聞證據可作為證據；或於言詞辯論終結前未聲明異議
    ，基於尊重當事人對傳聞證據之處分權，及證據資料愈豐富
    ，愈有助於真實發見之理念，且強化言詞辯論主義，使訴訟
    程序得以順暢進行，上開傳聞證據亦均具有證據能力。查，
    告訴人劉進枝、告訴代理人劉春永於警詢、偵查中所為之陳
    述、道路交通事故現場圖、道路交通事故現場調查報告表(一)
    (二)、財團法人奇美醫院（下稱奇美醫院）99年2月4日診斷證
    明書及該院99年4月29日（99）奇醫字第2202號函檢送之病
    情摘要與病歷資料、100年2月14日（100）奇醫字第651函文
    、奇美醫院100年5月2日（100）奇醫字第1969號函文、100
    年7月11日（100）奇醫字第3146號函文、國立成功大學醫學
    院附設醫院（下稱成大醫院）10 0年4月8日成附醫院診字第
    1000004740 號函等證據，雖均屬被告以外之人於審判外之
    言詞或書面陳述，為傳聞證據，惟因被告及檢察官於原審及
    本院審理均不爭執該等證據之證據能力（見原審卷第212 頁
    、本院卷第42-43頁）。本院審酌上開證人之陳述均係本於
    自由意識所為之陳述，查無不當取供之情形，以及物證、書
    證等證據與上開證言相符，審酌其等作成時之情況，認為適
    當，依據上開規定得為證據，而有證據能力。
二、次按刑事訴訟法關於「鑑定」之規定，除選任自然人充當鑑
    定人外，另設有囑託機關鑑定制度。依刑事訴訟法第198條
    、第208條之規定，不論鑑定人或鑑定機關、團體，均應由
    法院、審判長、受命法官或檢察官視具體個案之需要而為選
    任、囑託，並依同法第206條之規定，提出言詞或書面報告
    ，載明鑑定之經過及其結果，於自然人擔任鑑定人時，尚應
    依同法第202條規定於鑑定前具結，始符合同法第159條第1
    項所定得作為證據之「法律有規定」之例外情形，至於囑託
    機關鑑定之情形，因刑事訴訟法第208條第2項未準用同法第
    202條之規定，實際為鑑定之人自無須為具結。查卷附臺灣
    省臺南區車輛行車事故鑑定委員會鑑定意見書、臺灣省車輛
    行車事故覆議鑑定委員會函，係偵查中檢察官及原審囑託上
    開單位所為之鑑定，且已詳述鑑定之經過及結果，揆諸前揭
    說明，得僅由鑑定機關出具書面鑑定報告，是上開鑑定報告
    ，屬刑事訴訟法第159條第1項所稱「法律有規定者」之例外
    情形，具有證據能力。
三、末按傳聞法則乃對於被告以外之人於審判外之言詞或書面陳
    述，亦即針對被告以外之人於審判外以言詞或書面所為之供
    述證據而為之規範。卷附道路交通事故現場蒐證照片17幀，
    係以科學、機械之方式，對於所拍攝內容所為忠實且正確之
    記錄，性質上並非供述證據，應無刑事訴訟法第159條第1項
    規定之適用，附此敘明。
貳、實體方面
一、訊據被告陳玉偵雖就其於上開時地，駕駛上開自用小客車沿
    凱旋路快車道西向東方向行駛，擬前往警卷第10頁編號1照
    片所示右前方之無名巷道，於超越右前方由告訴人劉進枝所
    騎乘之上開機車時，其自小客車右後方與告訴人劉進枝機車
    左把手附近發生擦撞，因而致告訴人劉進枝機車倒地而受有
    顏面部及右手多處擦傷之傷害等事實供認不諱，惟矢口否認
    有何過失致重傷之犯行，辯稱：伊當時係直行，告訴人劉進
    枝復健返家途中，可能因精神狀況不好或為了閃避他車才冒
    然左偏而撞到伊自小客車之右後方，伊實無法閃避；且縱認
    伊有過失責任，亦係肇事次因；又告訴人劉進枝所受如奇美
    醫院診斷之傷害，不能證明係本件交通事故所造成，且該傷
    害亦未達重傷害之程度云云，經查：
  (一)本件告訴人於案發時騎乘之車號930-BZM號重型機車，沿臺
    南市○區○○路機慢車道由西往東方向行駛，途經上開不規
    則交岔路口前遭同向之被告所駕駛之上開自小客車擦撞倒地
    受傷之情，已據告訴人於警詢時指陳明確（見警卷第3頁）
    ；又肇事路段現場車道數劃分為同向2車道：快車道、機慢
    車優先道，而本件交通事故發生後，被告自小客車右後輪上
    方車身有擦痕、車身上並有灰塵遭抹去之痕跡，告訴人機車
    之左把手有擦痕，且告訴人機車之刮地痕起點係於凱旋路近
    中華東路交岔路口，往東南延伸3公尺，終點落在停止線右
    前方之機慢車待轉區內，而被告所駕駛車輛右後車身之擦痕
    並未造成明顯凹痕，且為長條狀等情，有卷附道路交通事故
    調查報告表(一)、道路交通事故現場圖、現場照片及上開自用
    小客車與機車車體外觀照片可憑（見警卷第12頁、第13  頁
    、第15頁、第23頁）。依上開事證研判，足認上開自小客車
    與上開機車幾近於平行之方式於接近中華東路交岔路口處發
    生擦撞，要無疑義。
  (二)被告雖辯稱：伊係直行中，遭告訴人騎機車自右後方所擦撞
    云云。惟據證人即處理員警黃文明於原審審理時證稱：「本
    件車禍是我處理的，…在後來調查的結果，被告要往肇事地
    點精忠三村之無名巷時，在通過停止線之前，或至少行人穿
    越道之前一定要往右偏，不可能在進入路口之後才右偏行駛
    」等語明確（見原審卷第40頁），被告亦自承當日係要前往
    肇事地點右前方精忠三村之無名巷時之情，據此，自可認定
    被告當時之行車動線係要前往交岔路口右前方之無名巷無誤
    ，再者，依告訴人所駕駛之機車係倒在機慢車道右前方之機
    車待轉區內，於倒地前遺有一條起於人行穿越道前方3.2 公
    尺、距路面邊緣1.4公尺處，長為3公尺之刮地痕等情，有現
    場圖可稽，可見2車擦撞之點已非在其快車道之正前方，準
    此，其應於擦撞前即有將車子往右偏移之情形，要無疑義，
    則被告辯稱係直行中遭告訴人所擦撞云云，尚非可取。
  (三)被告另以：告訴人若依機車二段式左轉之方式行駛就不會發
    生本件車禍，且告訴人亦可能因精神狀況不佳或為了要閃避
    其他車禍才發生本件車輛云云。惟查，本件二車係在通過凱
    旋路西向東車道之停止線即發生擦撞之情，業據證人黃文明
    證述在卷，此可由告訴人機車係倒在凱旋路西向東車道之停
    止線前方之機慢車待轉區內即明，因此，告訴人既尚未進入
    交岔路口，豈能要求告訴人先進行二段式左轉？又被告一再
    指稱告訴人復健返家精神狀況不佳或要閃避其他車輛才發生
    車禍云云，然告訴人確係遭被告自小客車所撞及一節，已據
    告訴人指證明確，被告復未能舉出證據證明係因告訴人精神
    狀況不佳或為要閃避其他車輛才發生本件車禍之情，是其上
    開所辯，亦非可取。
  (四)按汽車超車前應待前行車減速靠邊或以手勢或亮右方向燈表
    示允讓後，後行車始得超越。超越時應顯示左方向燈並於前
    車左側保持半公尺以上之間隔超過，行至安全距離後，再顯
    示右方向燈駛入原行路線，道路交通安全規則第101條第1項
    第5款定有明文。本件被告駕車行駛於快車道時，為前往交
    岔路口右前方之無名巷道，於超越告訴人機車時，竟未與告
    訴人機車左側保持半公尺以上之間隔超過，行至安全距離後
    ，再顯示右方向燈駛入原行路線，於未完全超越之際，即將
    車身往右偏因而擦撞告訴人之機車左把手，已如上述，則被
    告當時顯有違上開道路交通規則而未盡其注意義務，當無疑
    義。再依道路交通事故調查報告表(一)所載，事發當時天候晴
    朗、日間有自然光線、柏油路面乾燥無缺陷、道路上未有任
    何障礙物、視距亦屬良好等情，且被告已領有駕駛執照多年
    ，顯係習於駕駛之人，其復經常駕駛車輛行經該路段等情，
    業據其自承在卷（見本院卷第58頁），可見其對當地之交通
    狀況知之甚稔，若稍加注意，即可採取適切之舉措，以避免
    本件車禍，是依當時情形，並無不能注意之情事，竟疏未注
    意於及此，並未遵守超車之規範，於未完全超越告訴人所駕
    駛之機車時，冒然向右偏行，致其車身右後方與告訴人機車
    左把手發生擦撞，是其自有應注意能注意而不注意之過失責
    任至明；又本件告訴人之行車動線為何，關係雙方之責任問
    題，查，肇事路段為一T路型之不規則交岔路口，據證人黃
    文明於原審所述：經調查結果，告訴人係要往永康方向行駛
    ，依其行車方向，他要左轉，而被告向右偏行，2車因而輕
    微擦撞，機車車身較輕，所以往右邊滑行出去等語明確（見
    原審卷第40頁），告訴代理人劉春永亦稱：告訴人從凱旋路
    要回家是要左轉的等語在卷（見本院卷第58頁），雖告訴代
    理人劉春永否認告訴人當時係左轉返家之事實，然該處既係
    一T字型之不規則交岔路口，則告訴人機車駕駛人沿凱旋路
    由西向東直行至該路口，其行線有三，其一為：於該路口向
    左轉入中華東路往北即往永康住處方向行駛；其二為：向右
    轉入中華東路往南行駛，其三為：向右偏行至右前方中華東
    路之停止線等待綠燈通行，而不可能直行到底。若其係依後
    2 者行車路線行駛，告訴人機車於路口前必早已向右偏移，
    且幅度亦大於被告自小客車右偏幅度（因中華東路之停止線
    在該無名巷口之右方），據此而言，應不致於發生本件擦撞
    事故，唯一可能之解釋，即係如證人黃文明調查之結果，係
    因告訴人在該路口前向左偏行駛擬左轉往永康住處方向而去
    。再者，本件車禍原因經送臺灣省臺南區車輛行車事故鑑定
    委員會鑑定結果亦認：「一、陳玉偵駕駛自小客車，超越未
    保持安全間隔距離，為肇事主因。二、劉進枝無照駕駛重型
    機器腳踏車，左偏行駛，未注意安全距離，為肇事次因」等
    語，有該鑑定委員會99年5月21日南鑑字第0995901740號函
    及鑑定意見書在卷可稽（見核交字卷第72頁背面）；原審再
    將之送請臺灣省車輛行車事故覆議鑑定委員會鑑定結果：「
    一、陳玉偵駕駛自小客車，行經行車號誌管制不規則岔路口
    ，超越時未注意右前方機車動態及安全間隔為肇事主因。
    二、劉進枝無照駕駛重型機器腳踏車，行經行車號誌管制不
    規則岔路口，往左偏行時，未充分注意左後臨近車輛動態，
    為肇事次因」等語，有該覆議鑑定委員會99年11月2日覆議
    字第0996204216號函及覆議鑑定意見書可稽（見原審卷第46
    頁）；益見被告於超車時未保持安全間隔而擦撞告訴人，其
    就本件交通事故之發生，確有過失責任甚明；而該等鑑定委
    員會依據上開路況及2車擦撞位置並審酌證人黃文明所述及
    依證卷資料，綜合判斷，均認定告訴人亦有向左偏行，未注
    意左後臨近車輛動態而有過失之責任，此應符合事實而可採
    信；本件告訴人雖同有上開過失責任，但其2人之過失行為
    係併合為本件車禍發生之原因，被告之過失責任，並不能因
    此抵銷或解免。綜上，被告辯稱其無過失責任云云，自非可
    取。
  (五)被告另辯稱：告訴人所受如奇美醫院診斷之傷害，不能證明
    係本件交通事故所造成，且該傷害亦未達重傷害之程度云云
    。經查：告訴人因本件交通事故受有損傷後之蜘蛛網膜下出
    血、下身麻痺等傷害，該傷害已達難治之程度，有財團法人
    奇美醫院99年2月4日診斷證明書1份附卷可參（見警卷第5頁
    ），而奇美醫院100年7月11日（100）奇醫字第3146號函亦
    記載：「患者因民國99年1月7日因交通事故導致顱內出血，
    住進本院接受治療，出院後持續呈現認知功能障礙、情緒障
    礙、人格改變、被害妄想等腦傷後遺症，於99年8月起持續
    在本院精神科門診就醫迄今，診斷為慢性器質性腦徵候群，
    其傷害已達難治之程度」等語（見原審卷第189-190頁）。
    又關於告訴人下肢麻痺之情，雖經成大醫院骨科醫師會診結
    果認：影像學上並無發現明顯骨折；電腦斷層（腦部）也無
    發現出血性血塊壓迫進而造成下肢無力之情況。惟告訴人臨
    床上確實右下肢較無力（左下肢肌力4分，右下肢肌力2分；
    滿分5分），欲進一步檢查腦部情況，家屬要求自動離院，
    有該醫院100年4月8日成附醫急診字第1000004740號函1份附
    卷可參（見原審卷第136-137頁）；原審將上開函文囑託奇
    美醫院表示意見時，該醫院函覆稱：「雖無法由腦部電腦斷
    層看出血塊壓迫神經，但仍無法完全排除車禍對腦部的細微
    傷害，無法認為車禍與下肢麻痺完全無關」等語，有該院10
    0年5月2日（100）奇醫字第1969號函1份附卷可參（見原審
    卷第142-143頁），告訴人於車禍之前尚可駕駛機車上路，
    足見其行動無礙，然發生本件車禍後其下肢即麻痺而無法行
    動，參以本件車禍確導致告訴人顱內出血，進而有慢性器質
    性腦徵候群之症狀，據此，當可認定因此次車禍傷及腦部而
    導致下肢麻痺之傷害，是以告訴人因本件車禍所受之傷害，
    確已達難治之程度無誤，被告辯稱該傷害與本件車禍無關，
    亦非重傷害云云，自屬無據。
  (六)綜上所述，被告確有違規駕駛而撞及告訴人致告訴人受有上
    開傷害之情，而告訴人所受之傷害，係因被告之過失行為所
    致，二者間復有相當因果關係，從而，本件事證已臻明確，
    被告過失重傷害犯行，堪以認定，自應依法論科。
二、核被告所為，係犯刑法第284條第1項後段之過失重傷害罪。
    又被告於肇事後於警方尚不知何人犯罪前，即主動向前來處
    理車禍事宜之員警毛國昌坦承肇事經過，並接受裁判等情，
    有臺南市○○○道路交通事故肇事人自首情形紀錄表在卷可
    憑（見警卷第6頁），其行為已符合自首要件，因而減省司
    法資源，爰依刑法第62條前段規定，減輕其刑。至於被告於
    本件交通事故發生時，雖有駕照逾期之情事，惟因逾期未換
    發新駕照，應屬行政管理之問題，難認係道路交通管理處罰
    條例第86條第1項所稱無照駕駛之情形，附此敘明。
三、原審以被告罪證明確，因而適用刑法第284條第1項後段、第
    62條前段，刑法施行法第1條之1等規定，並審酌被告素行、
    教育程度、本應謹慎小心，以維自身及參與道路交通者之安
    全，竟未遵守道路交通安全規則而肇事，實屬不該，且使告
    訴人受難治之重傷害，需長期專人負責照料，所生損害非輕
    ，未與告訴人達成和解，惟念及坦承部分犯行且又無犯罪前
    科，而告訴人亦有部分之過失責任等情，量處有期徒刑6 月
    ，並諭知如易科罰金以新臺幣1,000元折算1日，核其認事用
    法並無不當，量刑亦稱妥適。本件被告提起上訴否認犯罪，
    並認縱有過失亦屬肇事次因，且告訴人所受之傷害未達重傷
    害程度云云，俱非可採；另檢察官提起訴上訴以：原審之量
    刑顯然無法衡平被害人所受之實質損害及補償受害心理，亦
    無法達到刑罰嚇阻犯罪功能云云。惟按量刑之輕重，係屬事
    實審法院得依職權自由裁量之事項，苟以被告之責任為基礎
    ，並已斟酌刑法第57條各款所列情狀而為刑之量定，復未逾
    越法定刑度，不容任意指為違法（最高法院96年度台上字第
    7018號判決意旨參照）。本件原判決業於理由欄中詳載其量
    刑之依據，並審酌刑法第57條各款規定之上開量刑情狀，暨
    斟酌刑法第284條第1項過失致重傷害罪之法定刑為「1年以
    下有期徒刑、拘役或500元以下罰金」之情，且本件告訴人
    就車禍發生亦同有過失責任等情，是原判決乃就本件量處中
    度之刑，難認有何過輕或違法不當之處，亦無違反比例原則
    之情事，綜上，本件檢察官及被告之上訴，均無理由，應併
    予駁回。
四、據上論結，應依刑事訴訟法第368條，判決如主文。
本案經檢察官黃朝貴到庭執行職務。
中    華    民    國  100    年    12    月    15    日
                  刑事第五庭   審判長法  官  楊明章
                                     法  官  趙文淵
                                     法  官  黃國永
以上正本證明與原本無異。
不得上訴。
                                     書記官  陳淑貞
中    華    民    國  100    年    12    月    15    日
附錄本案論罪科刑法條：
中華民國刑法第284條第1項後段：
（過失傷害罪）
致重傷者，處1年以下有期徒刑、拘役或5百元以下罰金。